【裁判字號】    97,交上訴,27
【裁判日期】    970617
【裁判案由】    業務過失致死
【裁判全文】
臺灣高等法院高雄分院刑事判決        97年度交上訴字第27號
上  訴  人  臺灣高雄地方法院檢察署檢察官
被      告  乙○○
選任辯護人  許明德律師
            鄭勝智律師
上列上訴人因被告業務過失致死案件，不服臺灣高雄地方法院96
年度交易字第607 號中華民國97年1 月25日第一審判決（起訴案
號：臺灣高雄地方法院檢察署96年度偵字第14223 號），提起上
訴，本院判決如下：
    主  文
原判決撤銷。
乙○○犯業務過失致人於死罪，處有期徒刑壹年，減為有期徒刑
陸月，如易科罰金，以新臺幣壹仟元折算壹日。
    事  實
一、乙○○平日以駕駛自小貨車載運水果販賣維生，為從事駕駛
    業務之人，於民國96年3月21日19時8分許，駕駛車牌號碼N5
    -5429 號自小貨車（起訴書誤載為自小客車），沿高雄縣旗
    山鎮○○○路由東向西方向行駛，行經該路與旗屏路二段交
    叉路口，欲左轉進入旗屏路二段往南繼續行駛時，本應注意
    車輛左轉彎時，應行至交岔路口中心處左轉，並不得佔用來
    車道搶先左轉；及轉彎車應禮讓直行車先行，而依當時天候
    為晴、夜間有照明（起訴書誤載為日間自然光線）、道路為
    無缺陷、無障礙、乾燥之柏油道路、視距良好，無不能注意
    之情事，竟疏未注意而貿然左轉。適有林國清騎乘車牌GG9-
    921 號重型機車，自延平二路西向東方向之對向車道直行而
    來，林國清應注意機車駕駛人飲用酒類後其吐氣所含酒精濃
    度超過每公升0.25毫克或血液中酒精濃度超過百分之0.05以
    上不得駕車，及應注意車前狀況，隨時採取必要之安全措施
    ，而依當時客觀情形亦無不能注意之情事，竟疏未注意，於
    飲用酒類後騎乘上開機車行至該交叉路口時，未注意車前狀
    況，因而閃避不及，致其所騎機車前車頭撞上乙○○所駕駛
    自小貨車右側車身，致林國清人車倒地，因而受有頭部外傷
    併顱內出血，經送醫急救後，經院方宣告急救無效，仍因上
    開傷害於96年4 月30日16時17分許不治死亡。嗣警方據報後
    到場處理，乙○○於處理人員前往現場處理時，當場主動向
    到場處理之高雄縣政府警察局旗山分局車禍處理小組警員王
    英吉承認其為肇事者，自首肇事經過並接受裁判。
二、案經林國清之配偶甲○○訴由高雄縣政府警察局旗山分局報
    請臺灣高雄地方法院檢察署檢察官偵查起訴。
    理  由
壹、證據能力方面：
    按被告以外之人於審判外之言詞或書面陳述，除法律有規定
    者外，不得作為證據，刑事訴訟法第159 條第1 項固定有明
    文；惟被告以外之人於審判外之陳述，雖不符刑事訴訟法第
    159 條之1 至第159 條之4 之規定，而經當事人於審判程序
    同意作為證據，法院審酌該言詞陳述或書面陳述作成時之情
    況，認為適當者，亦得為證據；當事人、代理人或辯護人於
    法院調查證據時，知有第159 條第1 項不得為證據之情形，
    而未於言詞辯論終結前聲明異議者，視為有前項之同意，同
    法第159 條之5 第1 項、第2 項亦有明文。本案卷附證人甲
    ○○於警詢之證述、道路交通事故現場圖、道路交通事故調
    查報告表(一)(二)、現場照片及相驗照片20張、相驗屍體證明書
    、道路交通事故肇事人自首紀錄表、被告及林國清酒精濃度
    檢驗報告、相驗筆錄、驗斷書、林國清之長庚醫院診斷證明
    書、出院病歷摘要、臺灣省高屏澎區車輛行車事故鑑定委員
    會96年6 月15日高屏澎鑑字第960363號函、0000000000號行
    動電話通話明細清單、高雄縣政府警察局96年10月24日高縣
    警交字第0960086940號函及卷內所有資料等，固係被告以外
    之人於審判外之陳述，但已經檢察官、被告、辯護人於本院
    準備程序同意作為證據（見本院卷第28頁），且於言詞辯論
    終結前亦未聲明異議，本院審酌上開書面陳述，或係警員於
    車禍現場依據實際狀況所製作，或由法醫及醫院之醫師依實
    際檢查及診療結果，本其專業而為記載，其虛偽作成之可能
    性不高，以之為證據應無不當，依刑事訴訟法第159 條之5
    第1 項、第2 項規定，均得作為證據。
貳、實體方面：
一、訊據被告乙○○（下稱被告）於原審固坦承其以駕駛自小貨
    車載運水果販賣維生，並於96年3 月21日19時8 分許，駕駛
    車牌號碼N5─5429號自小貨車，沿高雄縣旗山鎮○○○路由
    東向西方向行駛，行經該路與旗屏路二段交叉路口欲左轉旗
    屏路二段時，與自延平二路西向東方向之對向車道直行而來
    之被害人林國清所騎乘車牌GG9 —921 號機車發生碰撞，被
    害人騎乘之機車前車頭撞上被告駕駛之自小貨車右側車身，
    致被害人人車倒地，受有頭部外傷併顱內出血，經送醫急救
    後，經院方宣告急救無效，仍因上開傷害於96年4 月30日16
    時17分許死亡之事實，於本院審理時對上開事實亦不爭執（
    見本院卷第26頁）。惟矢口否認有何過失，辯稱：當天我的
    精神狀況良好，當時是完全沒有車，我是等紅燈，現場是丁
    字路，我從側面看都沒有車，被害人到底即從那裡騎出來我
    不知道。且我是看到左轉燈才左轉的，當時我等紅燈變綠燈
    後剛起步，我的車子已經過馬路，被害人過來的方向是死角
    ，我不知道被害人怎麼來的，是被害人酒醉駕車肇事云云。
    選任辯護人則辯護稱：本件事故地點之旗山鎮○○○路與旗
    屏二路交岔路口，依「事故現場圖」所載號誌時相為「02」
    ，依現場圖所附「交通號誌時相種類索引」記載「02」為「
    早開二時相」，該時相之排列方式為「早開」之方向准許通
    行（綠燈）時，對向車道即禁止通行（紅燈）；被告自延平
    路東往西行駛至旗屏路交岔路口時，是等紅燈變綠燈才起步
    左轉，此時該「早開二時相」，號誌對向應為紅燈，本件係
    被害人未遵守號誌而肇事；縱認本件事故發生時，被告與被
    害人之方向均為綠燈，由事故現場圖觀之，被告之車頭、車
    身已經轉向旗屏路而完成左轉，被害人騎乘之機車始直接衝
    撞到被告之車身，故無轉彎車應讓直行車先行之問題，且被
    害人之酒測呼氣值為0.89 mg/l ，已有精神錯亂、平衡感受
    損、言詞不清、定向力、感覺障礙之症狀，依高屏澎車輛行
    車事故鑑定報告，並未認定被告有過失，反而係認定被害人
    酒醉駕駛有過失，再由事故現場圖右下方「備考」欄記載「
    無煞車痕」，顯係被害人直接撞擊被告之右側車身，本件應
    有信賴原則之適用云云。
二、經查：
(一)被告駕駛自小貨車與被害人騎乘機車在高雄縣旗山鎮○○○
    路與旗屏二路交岔路口發生碰撞，被害人因而受有頭部外傷
    併腦挫傷硬腦膜下出血及顱內出血，經送醫急救仍不治死亡
    之事實，有道路交通事故現場圖、道路交通事故調查報告表
    (一)、(二)、道路交通事故現場照片16張、長庚紀念醫院診斷證
    明書、臺灣高雄地方法院檢察署相驗屍體證明書、臺灣高雄
    地方法院檢察署96年檢相字第0783號法醫驗斷書各1 份（見
    警卷第10至16頁、相驗卷第25、27至36、37頁）在卷為憑。
(二)按汽車行駛至交岔路口，其行進、轉彎，應依下列規定：五
    、左轉彎時，應距交岔路口30公尺前顯示方向燈或手勢，換
    入內側車道或左轉車道，行至交岔路口中心處左轉，並不得
    占用來車道搶先左轉；七、轉彎車應讓直行車先行，道路交
    通安全規則第102條第5 款、第7款定有明文。依本件交通事
    故之道路交通事故現場圖及現場相片所示，現場並無刮地痕
    及煞車痕，肇事機車係位於交岔路口西向東車道中間、往左
    側倒地、車頭朝南，前車殼右側嚴重毀損變形；肇事自小貨
    車則係位於交岔路口內靠近旗屏二路、車頭朝向西南方，右
    側車頭與車體連結處殘留肇事機車之車籃（見警卷第10頁、
    第13頁照片、第14頁左下方照片、第15頁右下方照片），可
    知被害人騎乘之機車與被告駕駛之自小貨車之撞擊點在自小
    貨車右側車頭與車體連結處，參以掉落物、血跡、肇事機車
    及肇事自小貨車之位置均分佈在該交岔路口中間至接近延平
    二路西向東車道與旗屏二路交接處（見警卷第10頁現場圖、
    第15頁照片）等情，足見被告之自小貨車並非在發生撞擊時
    立刻停車，現場圖所示自小貨車所在位置並非碰撞當時位置
    ；再由道路交通事故現場圖所示，被告駕駛之自小貨車停止
    時之車頭朝西南方、車尾朝東北方（見警卷第10頁）。參酌
    現場照片所示，被告之自小貨車車身位置尚未到達旗屏二路
    中線對應之位置（見警卷第15頁右下方照片），而被害人之
    機車車頭右側車殼處嚴重毀損（警卷第13頁相片），可知當
    時被害人騎乘之機車車速甚快，且撞擊力道甚大，以致該車
    殼右側受損情況顯較左側嚴重（見警卷第13頁相片），足認
    本件事故之發生係因被告當時有未行駛至交岔口之中心處，
    即貿然左轉，直接進入旗屏二路，於尚未完成左轉進入旗屏
    二路之際，因被害人未能注意車前狀況，以致措手不及，縱
    試圖向左閃避，仍閃避不及而直接撞上被告所駕自小貨車，
    是被告確有未行至交岔路口中心處左轉之過失，辯護人辯稱
    被告車頭車身已轉向高雄縣旗山鎮○○路而完成左轉云云，
    與事實不符。
(三)又高雄縣旗山鎮○○○路東西向車道為柏油路面、乾燥、無
    缺陷、無障礙物、視距良好，當時天候晴，夜間有照明，有
    道路交通事故調查報告表(一)及現場相片可憑（見警卷第12、
    15頁），被告於警詢時亦自承當時視線很好等語（警卷第3
    頁），被告應可充分明確辨識有無來車，且被告於原審審理
    時亦自承：伊起步左轉，林國清從延平二路對向車道行駛來
    ，他走在快車道上面等語（見原審卷第20頁），堪認被告起
    步左轉時有見到被害人之機車，則被告駕駛自小貨車在延平
    二路由東向西行欲左轉旗屏二路，已見到被害人騎乘之機車
    自對向車道行駛而來，卻疏未注意，未禮讓被害人直行之機
    車先行，確有轉彎車未讓直行車先行之過失。準此，被告就
    上開車禍事故之發生自應負過失責任，且被告之過失行為與
    被害人之死亡結果間，具有相當因果關係。本件事證明確，
    被告之犯行堪以認定。
(四)次查，雖依衛生署旗山醫院檢驗結果，被害人之血液中酒精
    濃度檢驗值為178mg/dl（每100ml 血液中含酒精毫克數），
    換算成酒測器呼氣值為0.89mg/l，此有酒精濃度檢驗報告1
    份在卷可稽（見警卷第22頁）；而參考德國、美國之認定標
    準，對於酒精濃度呼氣已達每公升0.55毫克（0.55MG/L) 或
    血液濃度達0.11％以上，肇事率為一般正常人之十倍，認為
    已達「不能安全駕駛」之標準《法務部88年5 月18日 (88)
    法檢字第001669號函參考》，堪認被害人騎乘機車當時因酒
    後駕車，未能注意車前狀況，而未能及時發現左轉之被告駕
    駛之自小貨車，以致於發現將撞上自小貨車時，試圖向左閃
    避，卻仍閃避不及而迎面撞上被告之自小貨車右側車身，是
    被害人騎乘機車應有服用酒類不能安全駕駛動力交通工具而
    駕駛、疏未注意車前狀況之過失至明。惟刑事責任並無過失
    相抵之適用，被告於本件交通事故之發生既有過失，已如前
    述，仍不能因被害人之與有過失而解免其刑責。
(五)再本件道路交通事故現場圖固記載號誌時相為「02」（警卷
    第10頁），對照「交通號誌時相種類索引」表，「02」為「
    早開二時相」（見警卷第11頁反面）。惟證人即負責處理本
    件交通事故之警員王英吉已於原審證稱：本案高雄縣旗山鎮
    ○○○路當時沒有左轉專用燈，綠燈時對向車輛也是可以行
    駛，當時確實是普通時相，應該是「01」，伊誤載成「02」
    等語（見原審卷第69-70 頁）；參酌本件道路交通事故現場
    圖所示，本件交通事故發生地點高雄縣旗山鎮○○○路與旗
    屏二路口，為丁字路口，對照「交通號誌時相種類索引」表
    ，丁字路之交通號誌時相有：「01」丁字路普通二時相及「
    04」丁字路輪放三時相（見警卷第11頁反面），「02」早開
    二時相為一般十字路口之交通號誌時相，並非丁字路之交通
    號誌時相，亦可佐證證人王英吉於原審證稱其於道路交通事
    故現場圖上記載「02」係誤載一節，應屬可信。佐以高雄縣
    政府警察局96年10月24日高縣警交字第0960086940號函，亦
    表示高雄縣旗山鎮○○○路與旗屏路二段路口之交通號誌規
    劃為普通二時相運作，該局自96年2 月1 日起至96年4 月10
    日止並無該路口之故障維修紀錄等語（見原審卷第54頁），
    堪認本件交通事故之路口交通號誌，應為普通二時相之運作
    。至於臺灣省高屏澎區車輛行車事故鑑定委員會96年6 月15
    日高屏澎鑑字第960363號函，雖謂現場圖號誌時相為「02」
    早開二時相云云（見96年偵字第14223 號卷第8 頁），惟其
    既係依現場圖記載而為說明，而本件現場圖既登載有誤，則
    不能以此遽認本案肇事地點之交通號誌為「早開二時相」。
    從而，本件事故路口之交通號誌應為「普通二時相」，並無
    設置左轉專用燈，依「交通號誌時相種類索引」表之排列方
    式可知（警卷第11頁），延平二路東向西行之號誌為綠燈時
    ，被告自延平二路東向西行固可左轉旗屏二路，對向西向東
    行之車輛仍可直行。被告辯稱：伊係等到延平二路號誌亮起
    左轉的箭頭綠燈時，才起步左轉云云，辯護人辯稱：事故現
    場之號誌時相為「早開二時相」，被告自延平路東往西行駛
    至旗屏路交岔路口時，是等紅燈變綠燈才起步左轉，此時對
    向號誌應為紅燈，本件係被害人未遵守號誌而肇事云云，均
    不可採。
(六)又按汽車駕駛人對於防止危險發生之相關交通法令之規定，
    業已遵守，並盡相當之注意義務，以防止危險發生，始可信
    賴他人亦能遵守交通規則並盡同等注意義務，若因此而發生
    交通事故，方得以信賴原則為由免除過失責任（最高法院84
    年台上字第5360號判例參照）。本件被告駕駛自小貨車行駛
    至交岔路口轉彎時，未遵守道路交通安全規則第102條第5款
    、第7 款規定，有未行至交岔路口中心處即貿然左轉，及轉
    彎車未禮讓直行車先行之過失，已如前述，其未盡相當之注
    意義務以防止本件事故之發生，即不能主張信賴原則而免除
    過失責任。
三、按刑法上所謂業務，係指個人基於其社會地位繼續反覆所執
    行之事務，包括主要業務及其附隨之準備工作與輔助事務在
    內。此項附隨之事務，雖非漫無限制，然若與其主要業務有
    直接、密切之關係者，即可包含在業務概念中，而認其屬業
    務之範圍（最高法院89年台上字第8075號判例意旨參照）。
    本件被告自承其以販賣水果生意維生，車號N5-5429 號自小
    貨車係其平時用來載運水果，到各處販賣水果之用（見原審
    卷第20頁），堪認被告駕駛該自小貨車與其主要販賣水果業
    務有直接、密切之關係，可認屬其業務之範圍，是被告即為
    從事業務之人，其駕駛自小貨車於載運水果販賣途中肇事致
    被害人死亡，核被告乙○○所為，係犯刑法第276 條第2 項
    業務過失致人於死罪。起訴書雖謂被告所為係犯刑法第276
    條第1 項過失致人於死罪，惟公訴人於原審已當庭更正起訴
    法條為刑法第276 條第2 項業務過失致死罪（見原審卷第20
    頁），即無庸變更起訴法條，附此敘明。又被告於肇事後即
    以其使用之行動電話報警，並停留於案發現場，於有偵查犯
    罪職務之高雄縣政府警察局旗山分局警員王英吉到場處理時
    ，當場承認為肇事人，有中華電信通話明細單、高雄縣政府
    警察局旗山分局道路交通事故肇事人自首情形紀錄表各1 紙
    附卷可稽（見原審卷第49頁、警卷第21頁），核與自首要件
    相符，爰依刑法第62條前段規定減輕其刑。另本件被告之犯
    罪時間，係在中華民國96年4 月24日以前，合於減刑條件，
    應依中華民國96年罪犯減刑條例第2 條第1 項第3 款之規定
    ，減其宣告刑二分之一。
四、原審據以論處被告罪刑，固非無見；惟按刑事審判旨在實現
    刑罰權之分配的正義，故法院對有罪之被告科刑，應符合罪
    刑相當之原則，使罰當其罪，此所以刑法第57條明定科刑時
    應審酌一切情狀，尤應注意該條所列10款事項以為科刑輕重
    之標準。本件原判決既認被告為從事業務之人，在夜間駕駛
    自小貨車，本應謹慎小心，卻未注意而有過失，致被害人死
    亡，所造成之損害甚鉅，犯後仍否認有過失，態度非佳，且
    被害人家屬除領取強制汽車責任險保險金155萬1,166元外，
    被告迄未與被害人家屬達成和解、賠償任何損害。是公訴人
    上訴指摘被告於審理中猶飾詞狡辯，未與被害人家屬達成和
    解，顯見被告毫無悔意，犯後態度不佳，原審僅量處有期徒
    刑8 月，減為有期徒刑4 月，量刑過輕等語即有理由。自應
    由本院將原判決撤銷改判。爰審酌被告為從事業務之人，在
    夜間駕駛自小貨車，本應謹慎小心，卻疏未注意，致被害人
    死亡，所造成之損害甚鉅，犯後仍否認犯行，態度非佳，及
    被害人就本件交通事故亦與有過失等一切情狀，量處如主文
    第二項所示之刑。又本件被告犯罪時間，係在中華民國96年
    4 月24日以前，合於減刑條件，爰依中華民國96年罪犯減刑
    條例第2 條第1 項第3 款之規定，減其宣告刑二分之一，並
    依同條例第9 條、刑法第41條第1 項前段諭知易科罰金之折
    算標準。又被告之選任辯護人雖請求為緩刑之宣告，惟本院
    審酌上情，認被告犯後迄未與被害人家屬達成和解、犯後飾
    詞卸責，態度非佳，難期無再犯之虞，爰不為緩刑之宣告。
據上論斷，應依刑事訴訟法第369 條第1項前段、第364 條、第
299條第1項前段，刑法第276條第2項、第62條前段、第41條第1
項前段，刑法施行法第1條之1，中華民國96年罪犯減刑條例第2
條第1項第3款、第7條、第9條，判決如主文。
本案經檢察官王登榮到庭執行職務。
中    華    民    國    97    年    6    月    17    日
                  刑事第八庭    審判長法  官  李炫德
                                      法  官  李政庭
                                      法  官  陳志銘
以上正本證明與原本無異。
如不服本判決應於收受本判決後10日內向本院提出上訴書狀，其
未敘述上訴理由者，並得於提起上訴後10日內向本院補提理由書
狀（均須按他造當事人之人數附繕本）「切勿逕送上級法院」。
中    華    民    國    97    年    6    月    17    日
                                      書記官  盧雅婷
附錄本件判決論罪科刑法條：
刑法第276條第2項：
從事業務之人，因業務上之犯前項之罪者，處五年以下有期徒刑
或拘役，得併科三千元以下罰金。


司法院資訊處製作；財團法人民間司法改革基金會備份。
